ACORDAO-COMPLETO-2407145

ACÓRDÃO 8464/2020 ATA 27/2020 - SEGUNDA CÂMARA

VISTOS, relatados e discutidos estes autos de Tomada de Contas Especial instaurada pela Secretaria Especial de Agricultura Familiar e Desenvolvimento Agrário (Sead) , em razão da impugnação de despesas com recursos da União repassados mediante o Convênio CV MDA 26/03, celebrado entre o extinto Ministério do Desenvolvimento Agrário e a Fundação de Amparo à Pesquisa, Assistência Técnica e Extensão Rural do Estado de Mato Grasso (Fundaper-MT) , voltado a potencializar o alcance conjunto de objetivos do plano safra para a agricultura familiar e do programa fome zero no estado do Mato Grosso.
ACORDAM os Ministros do Tribunal de Contas da União, reunidos em Sessão da Segunda Câmara, com fundamento nos arts. 1º, inciso I, 16, inciso II, da Lei nº 8.443, de 16 de julho de 1992, c/c os arts. 18 e 23, inciso II, da mesma Lei, e com arts. 1º, inciso I, 208 e 214, inciso II, do Regimento Interno do TCU, em:
9.1. acolher parcialmente as alegações de defesa da Fundação de Amparo à Pesquisa, Assistência Técnica e Extensão Rural do Estado de Mato Grosso (Fundaper-MT) e de Ellen Silva da Costa;
9.2. julgar regulares com ressalvas as contas da Fundação de Amparo à Pesquisa, Assistência Técnica e Extensão Rural do Estado de Mato Grosso (Fundaper-MT) e de Ellen Silva da Costa, dando-lhes quitação
9.3. dar ciência da deliberação aos responsáveis e, em obediência ao art. 18, § 6º, da Resolução-TCU 170/2004, à Secretaria Especial de Agricultura Familiar e Desenvolvimento Agrário (Sead) .

Tomada de Contas Especial instaurada pela Secretaria Especial de Agricultura Familiar e Desenvolvimento Agrário em razão da não comprovação da regular aplicação dos recursos repassados pela União ao convênio que tinha por objeto apoiar as ações de assistência técnica e extensão rural, prioritariamente em zonas rurais empobrecidas, de modo a potencializar o alcance conjunto de objetivos do Plano Safra para a Agricultura Familiar e do Programa Fome Zero.

Segunda Câmara

Secretaria Especial de Agricultura Familiar e Desenvolvimento Agrário.

3. Interessados/Responsáveis:
3.1. Responsáveis: Ellen Silva da Costa (XXX.697.101-XX); Fundacao de Amparo A Pesquisa, Assistencia Tecnica e Extensao Rural do Estado de Mato Grosso (03.009.157/0001-76).

13.1. Ministros presentes: Ana Arraes (Presidente), Augusto Nardes, Aroldo Cedraz e Raimundo Carreiro (Relator).
13.2. Ministros-Substitutos presentes: Marcos Bemquerer Costa e André Luís de Carvalho.

RAIMUNDO CARREIRO

Adoto como Relatório, nos termos do art. 1º, § 3º, inciso I, da Lei 8.443/1992, a instrução lavrada no âmbito da Secretaria de Controle Externo de Tomada de Contas Especial - SecexTCE (peça 154) , a qual foi endossada pelo Diretor da Subunidade e pelo Titular da Unidade Técnica (peças 155 e 156) :
INTRODUÇÃO
Trata-se de Tomada de Contas Especial (TCE) instaurada pela Secretaria Especial de Agricultura Familiar e Desenvolvimento Agrário (Sead) , tendo como órgão Concedente o extinto Ministério do Desenvolvimento Agrário (MDA) , em desfavor da Fundação de Amparo à Pesquisa, Assistência Técnica e Extensão Rural do Estado de Mato Grosso - nome de fantasia Fundaper-MT (CNPJ 03.009.157/0001-76) , e Sra. Ellen Silva da Costa (CPF XXX.697.101-XX) - Dirigente, Gestão 10/12/2002 aos dias atuais, relativamente ao Convênio CV MDA 26/2003 (peça 16, Siafi 488195) , que tinha por objeto "apoiar as ações de assistência técnica e extensão rural, prioritariamente em zonas rurais empobrecidas, de modo a potencializar o alcance conjunto de objetivos do Plano Safra para a Agricultura Familiar e do Programa Fome Zero" (peça 16, p. 1, Cláusula Primeira do Termo de Convênio) , conforme Plano de Trabalho aprovado (peça 3) .
HISTÓRICO
O Convênio CV MDA 26/2003 teve vigência de 23/12/2003 a 1/7/2005 (após duas prorrogações, sendo a última à peça 16, p. 19-20) e data-limite para prestação de contas após 60 dias do término da vigência (Cláusula Décima Quarta do Termo de Convênio 26/2003, caput) , ou seja, 30/8/2005.
O aludido Convênio, cujo início da execução do objeto se deu em 22/3/2010 (peça 19, p. 6) , previa, em sua Cláusula Quarta, valor de repasse de RS 966.450,00 (vide ordens bancárias à peça 2, listadas no quadro a seguir) e contrapartida de R$ 320.745,00 (peça 19, p. 7) , totalizando R$ 1.287.195,00, sendo que os recursos federais foram repassados por meio de duas parcelas, conforme especificações a seguir (peça 2) :
	Parcela
	OB
	Valor (R$) 
	Emissão
	Data do crédito na
C/C específica

	01
	2003OB902101
	335.000,00
	26/12/2003
	30/12/2003

		2003OB902102
	43.000,00
	26/12/2003
	30/12/2003

		2003OB902103
	30.450,00
	26/12/2003
	30/12/2003

		2003OB902104
	22.000,00
	26/12/2003
	30/12/2003

	02
	2003OB901704
	199.355,00
	10/8/2004
	12/8/2004

		2003OB902953
	65.645,00
	30/11/2004
	2/12/2004

		2003OB902954
	268.000,00
	30/11/2004
	2/12/2004

		2003OB902955
	3.000,00
	30/11/2004
	2/12/2004

	TOTAL
	966.450,00
		
Em 8/11/2012, o MDA elaborou o documento técnico denominado "Análise de Processo 076/12/CPCCONV/CGCONV/SPOA/MDA" (peça 17) , visando à análise contábil-financeira da prestação de contas final do aludido Convênio (constante das peças 18 a 129) . O documento listou, à época, as seguintes irregularidades (com adaptações de forma) :
	1. Incompatibilidade nas informações prestadas na Relação de Pagamentos - Anexo V

	2. Transações não justificadas nos extratos bancários

	3. Ausência de aplicação financeira

	4. Ausência da comprovação da alocação dos recursos da Contrapartida

	5. Ausência de títulos de créditos comprobatórios da execução de despesas

	6. Inexistência de identificação do convênio em comento nos títulos de créditos alusivos à comprovação das despesas executadas, contrariando o art. 30 da IN-STC 1/1997

	7. Apresentação de títulos de créditos irregulares

	8. Inconsistências na execução de despesas com diárias

	9. Inconsistências nas contratações e pagamentos de autônomos

	10. Execução de despesas não previstas no Plano de Trabalho aprovado

	11. Ausência de comprovação da realização de pesquisa de preços nas aquisições vinculadas ao objeto do Convênio

	12. Inconsistências nos processos licitatórios realizados

	13. Utilização das modalidades de reembolso e suprimento de fundos para movimentação da conta específica do convênio

	14. Inconsistências na execução da Meta 7 do Plano de Trabalho

	15. Apontamentos alusivos ao Acórdão 1287/2010-TCU-Segunda Câmara

A respeito do quadro retro, o documento técnico demandou ao Convenente que apresentasse uma série de justificativas, listadas à peça 17, p. 2-16, para cada uma das irregularidades identificadas.
Em 29/3/2018, foi expedido o Parecer Nº 11/2018/CPCCONV/CGCONV/SPG/SEAD, da Secretaria Especial de Agricultura Familiar e do Desenvolvimento Agrário (que sucedeu o extinto MDA) - Parecer Financeiro da Prestação de Contas Final do Convênio 26/2003 -, cujos principais pontos podem ser assim resumidos (com adaptações de forma, peça 15, p. 7) :
1.1. Acerca das irregularidades retroelencadas, citou a Nota Técnica 52/2013/CPCCONV/CGCCONV/SPG/SEAD/CC/PR, de 14/11/2013, que acatou as justificativas apresentadas pela entidade quanto a todas as constatações, com exceção das irregularidades 1 (impugnação de despesas) e 3 (não aplicação de recursos no mercado financeiro) ;
1.2. Citando a Nota Técnica 2/2017/CPCCONV/CGCCONV/SPG/SEAD/CC/PR, reproduziu as seguintes constatações acerca das aludidas irregularidades remanescentes:
Quanto à não aplicação financeira dos recursos repassados, a justificativa da entidade não foi acatada com base no § 1º do art. 20 da IN STN 1/1997, devendo a entidade efetuar a devolução do valor de R$ 64.299,28, corrigido à época;
Quanto ao questionamento contido no item "d1" da Nota Técnica 52/2013, que solicitou o encaminhamento do comprovante de embarque referente à fatura da empresa Agência de Viagens Universal Ltda., item 143 da Relação de Pagamentos, a justificativa não foi acatada, devido não ser possível correlacionar as viagens realizadas às metas do Convênio, sendo solicitada a devolução de R$ 2.083,65, corrigido à época;
As despesas executadas com gastos não previstos no plano de trabalho, item "i" da Nota Técnica 52/2013, foram reprovadas pela área técnica finalística, sendo solicitada a devolução no valor de R$ 80.702,10, corrigido à época;
O item 2.1 da Nota Técnica, o qual solicitou que fosse apresentado o objetivo da viagem comprovada através da fatura S/N da Agência Universal de Viagens Ltda., CNPJ 02.981.173/0001-63, emitida em 12/5/2004, no valor de R$ 1.050,35, item 279 da relação de pagamentos, as justificativas apresentadas pela convenente não foram acatadas por essa Secretaria Especial, sendo solicitada a devolução no valor de R$ 2.585,17, corrigido à época; e 
A respeito de pagamentos alusivos à Fatura 40760/04, de 13/7/2004, da empresa Agência de Viagens Universal Ltda., relativo ao item 732 da relação de pagamentos, em virtude da viagem também não manter relação com o objeto conveniado, foi solicitado o recolhimento à conta única da União, do valor de R$ 9.521,59, corrigido à época.
1.3. Por fim, o documento técnico conclui (peça 15, p. 8) que ficou caracterizado dano ao Erário, no valor de R$ 73.644,75, sugerindo, portanto, a não aprovação das contas nesse valor, devido a irregularidades na execução financeira do convênio, pela seguinte exposição de motivos (com adaptações de forma) :
Rendimentos não auferidos, em virtude de não aplicação financeira dos recursos enquanto não utilizados na execução do convênio, no valor histórico de R$ 32.220,04, cujo cálculo foi demonstrado no item 2.2, alínea "c", deste parecer;
Realização de despesas não previstas no Plano de Trabalho, no valor histórico de R$ 34.374,66, cujo cálculo foi demonstrado no item 2.2, alínea "j", deste parecer;
Realização de despesas com aquisição de passagens aéreas não comprovadas e não relacionadas com o objeto do convênio, adquiridas junto à empresa Agência de Viagens Universal, no valor histórico de R$ 7.050,05, cujas notas estão abaixo discriminadas:
	Item RP
	Nota Fiscal
	Data
	Valor (em R$) 

	0139
	40254
	13/5/2004
	720,00

	0143
	s/n
	16/4/2004
	836,35

	0279
	s/n
	12/5/2004
	1.050,35

	0732
	40760
	23/8/2004
	1.246,35

	1737
	41672
	25/11/2004
	3.197,00

	TOTAL
	7.050,05

Em 29/5/2018, foi autorizada a instauração da TCE (Processo Originário Nº 55000.000925/2003-01) , consoante Despacho Decisório 10/2018/SPG, da Sead (peça 6) ; o motivo foi a impugnação de despesas e prejuízo em razão da não aplicação dos recursos da União no mercado financeiro.
Em 16/7/2018, foi registrada a inadimplência no Siafi (peça 10) , além da inscrição genérica de devedores da entidade e da Sra. Sra. Ellen Silva da Costa, registrada no Siafi em 17/7/2018 (peça 11) , bem como as Notas de Lançamento 2018NS000011 (peça 12) , da mesma data, e 2018NS000015 (peça 13) , de 23/8/2018.
Em 23/8/2018, foi elaborado o Relatório do Tomador de Contas TCE 780/2018, (peça 132) , que ratificou os posicionamentos técnicos precedentes pela reprovação parcial das contas por não comprovação da regular aplicação dos recursos repassados pela União, com débito de R$ 73.644,75, bem como responsabilização solidária da entidade (pela Súmula-TCU 286) e da Sra. Sra. Ellen Silva da Costa, dirigente.
No tópico 7 (Resumo das justificativas e defesas apresentadas) , o Tomador de Contas assim se pronunciou (peça 132, p. 8-9, com adaptações de forma) :
Após as comunicações e notificações por meio das quais foi dada aos responsáveis a oportunidade de se manifestarem em relação às irregularidades constatadas, as respostas do Fundação de Amparo à Pesquisa, Assistência Técnica e Extensão Rural - Fundaper/MT, de forma resumida, foram as seguintes:
Encaminhou cópia dos documentos fiscais comprobatórios das despesas, as quais compõem a Prestação de Contas do Convênio 026/2003, mediante o Ofício 63/2010;
Pediu prorrogação de prazo nos Ofícios 058/2012, 057/2012, 001/2013, 075/2013, 002/2014 e 006/2017;
Justifica algumas pendências e pede a exclusão do débito por meio do Ofício 5/2013 - Fundaper;
Por meio do Ofício 594/15-DIPRE/RURAP, o Instituto de Desenvolvimento Rural do Amapá - Rurap pede mais prazo para atender às demandas por parte do MDA;
Complementa informações e apresenta justificativas, através de um Ofício S/N;
Envia considerações e justificativas em resposta ao Ofício 1031/2013/SPOA/MDA;
Encaminha informações a respeito do Convênio 026/2003 e pede reconsideração dos apontamentos feitos;
Apresenta justificativas de alguns itens cobrados em notificações anteriores e solicita a aprovação das contas em resposta à notificação encaminhada em virtude da abertura de Tomada de Contas Especial - TCE, pede também o arquivamento do processo, que a instauração da Tomada de Contas Especial seja julgada insubsistente, além alegar ter sido cumprido o objeto do Convênio. Pede ainda que em caso de não haver o entendimento pela aprovação das contas, que seja afastada a ordem de reposição ao erário.
Ante as respostas apresentadas, não houve argumentos justificáveis diante da não aplicação dos recursos no mercado financeiro enquanto não utilizados na execução do convênio, realização de despesas com aquisição de passagens aéreas não comprovadas e não relacionadas com o objeto do convênio e realizou despesas com aquisição de passagens aéreas não comprovadas e não relacionadas com o objeto do Convênio 026/2003.
Com relação às notificações dos responsáveis visando à regularização das contas e/ou ao ressarcimento do dano, tem-se o seguinte quadro:
	NOTIFICAÇÕES AOS RESPONSÁVEIS

	Responsáveis
	Ofício/
Edital
	Emissão
	Localização
	Doc de ciência/localização
Localização

	Fundaper/MT e/ou seus respectivos Presidentes
	959/2012/MDA
	28/1/2012
	Vide item 1.6 da peça 15, p. 2
	Vide Ofício 175/2005/Fundaper, de 11/8/2005 (p. 5 do Vol. IV Parte 1 (0036109) 

		760/2012/SAF
	23/11/2012
	Vol. XLIX, p. 281-288, Parte 1, do processo originário (vide item 6 da peça 132, p. 6) 
	Pedidos de prorrogação de prazo por meio dos Ofícios 57 e 58/2012-Fundaper (vide peça 132, p. 8, item 7) 

		1030/2012/MDA
	5/12/2012
	Vol. XLIX, p. 303, Parte 1, do processo originário (vide item 6 da peça 132, p. 6) 
	
		34/2013MDA
	15/1/2013
	Vol. XLIX, p. 309, Parte 1, do processo originário (vide item 6 da peça 132, p. 6) 
	Pedido de prorrogação de prazo por meio do Ofício 1/2013-Fundaper (vide peça 132, p. 8, item 7) e Ofício 5/2013 (vide peça 132, p. 8, item 7) 

		1031/2013/MDA
	14/11/2013
	Vide item 1.9 da peça 15, p. 2 (p. 23 do Vol. LV, do processo originário cfe. item 6 da peça 132, p. 7) 
	Vide Ofício 4/2014/Fundaper, de 21/2/2014, p. 127 do Vol. LV (0036475) à p. 55 do Vol. LVIII (0036479) 

		1142/2013/MDA
	23/12/2013
	Vol. LV, p. 93, do processo originário (vide item 6 da peça 132, p. 7) 
	Pedido de prorrogação de prazo por meio do Ofício 75/2013-Fundaper (vide peça 132, p. 8, item 7) 

		73/2014/MDA
	31/1/2014
	Vol. LV, p. 115, do processo originário (cfe. item 6 da peça 132, p. 7) 
	Pedido de prorrogação de prazo por meio do Ofício 2/2014-Fundaper (vide peça 132, p. 8, item 7) 

		91/2014/MDA
	6/2/2014
	Vol. LV, p. 119 do processo originário (cfe. item 6 da peça 132, p. 7) 
	
		203/2017/Sead
	16/2/2017
	Vide item 1.11 da peça 15, p. 2 e Vol. LVIII, p. 125-157 do processo originário (cfe. item 6 da peça 132, p. 8) 
	Recurso Administrativo s/n, de 31/3/2017, p. 191-213 do Vol. LVIII (0036479) , do processo originário

		287/2017/Sead
	15/3/2017
	Vol. LVIII, p. 171-183 do processo originário (cfe. item 6 da peça 132, p. 8) 
	Pedido de prorrogação de prazo por meio do Ofício 6/2017-Fundaper (vide peça 132, p. 8, item 7) 

		788/2017/Sead
	14/9/2017
	Vide item 1.15 da peça 15, p. 3
	
		1071/2017/Sead
	2017
	Vide item 2.8 da peça 15, p. 8
	
		Notificação s/n
	30/5/2018
	4
	ARs às peças 1 e 130, de 7/6/2018

	Sra. Ellen Silva da Costa
	397/MDA
	2/6/2010
	Vol. IV, p. 193, Parte 1, do processo originário (cfe. item 6 da peça 132, p. 5) 
	Possivelmente respondido mediante Ofício 63/2010-Fundaper (vide peça 132, p. 8, item 7 - em alusão à prestação de contas) 

		959/MDA
	12/11/2012
	Vol. XLIX, p. 237-269, Parte 1, do processo originário (cfe. item 6 da peça 132, p. 6) 
	Pedidos de prorrogação de prazo por meio dos Ofícios 57 e 58/2012-Fundaper (vide peça 132, p. 8, item 7) 

		Notificação s/n
	30/5/2018
	5
	ARs de 7/6/2018 à peça 1 e 130

Em 20/9/2018, foi elaborado o Relatório de Auditoria de TCE 95/2018-0809671, da Secretaria de Controle Interno da Presidência da República (peça 133) , concordante com o Relatório de TCE. Foi emitido, na mesma data, o Certificado de Auditoria (peça 134) e, em 10/10/2018, o Parecer do Dirigente de Controle Interno (peça 135) , ambos pela irregularidade das contas. Em 8/11/2018, foi emitido o Pronunciamento Ministerial (peça 136) atestando conhecimento das conclusões do Relatório, Certificado e Parecer do Controle.
Na instrução inicial (peça 141) , analisando-se os documentos nos autos, concluiu-se pela necessidade de realização de citação dos responsáveis, com as informações resumidas as seguir:
Irregularidade 1: impugnação de despesas (realização de despesas não previstas no Plano de Trabalho) ;
Valor original do débito e data:
	Data de origem
	Valor histórico
do débito (em R$) 

	16/4/2004
	836,35

	12/5/2004
	1.050,35

	13/5/2004
	720,00

	20/8/2004
	34.374,66

	23/8/2004
	1.246,35

	25/11/2004
	3.197,00

Responsáveis solidários: Fundação de Amparo à Pesquisa, Assistência Técnica e Extensão Rural do Estado de Mato Grosso - Fundaper-MT (CNPJ 03.009.157/0001-76) e Sra. Ellen Silva da Costa (CPF XXX.697.101-XX) :
Conduta: realizou despesas não previstas no Plano de Trabalho, no valor histórico de R$ 34.374,66, e realizou despesas com aquisição de passagens aéreas não comprovadas e não relacionadas com o objeto do convênio, adquiridas junto à empresa Agência de Viagens Universal, no valor histórico de R$ 7.050,05;
Irregularidade 2: Não aplicação dos recursos no mercado financeiro enquanto não utilizados na execução do convênio;
Valor original do débito e data:
	Data de origem
	Valor histórico
do débito (em R$) 

	31/7/2005
	28.811,92

Responsáveis solidários: Fundação de Amparo à Pesquisa, Assistência Técnica e Extensão Rural do Estado de Mato Grosso - Fundaper-MT (CNPJ 03.009.157/0001-76) e Sra. Ellen Silva da Costa (CPF XXX.697.101-XX) ;
Conduta: Não aplicar os recursos no mercado financeiro enquanto não utilizados na execução do convênio;
Em cumprimento ao pronunciamento da unidade (peça 143) , foram efetuadas as citações dos responsáveis, que foram devidamente citados por meio dos Ofícios 1180 e 1181/2019-TCU/Secex-TCE (peças 144 e 145) , os quais foram devidamente recebidos conforme ARs (peças 146 e 147) .
Os responsáveis apresentaram suas alegações de defesa às peças 148 e 149. A Fundaper, em seguida, apresentou pedido de prorrogação de prazo (peça 150) , tendo sido atendido consoante despacho à peça 151. A conclusão das comunicações processuais foi atestada consoante despacho à peça 152.
EXAME TÉCNICO
Passa-se a seguir a descrever cada argumento apresentado nas alegações de defesa dos responsáveis seguida de suas respectivas análises:
I- Alegações de defesa da Sra. Ellen Silva da Costa (CPF XXX.697.101-XX) - peça 148
Argumento 1: arguindo tempestividade (item II da defesa) , a responsável suscitou o não cabimento da TCE (item III da defesa) ante a ausência de pressuposto de procedibilidade (comprometimento à ampla defesa por prescrição decenal entre o fato gerador e a primeira notificação que lhe foi dirigida - art. 6º da IN-TCU 71/2012) . Sustentou que não foi pessoalmente notificada nesse interregno, o que só veio a ocorrer em 7/5/2018, já que as demais vezes em que assinou documentos de defesa não estava agindo em nome próprio, requerendo, assim, sua exclusão da relação processual.
Análise 1 (rejeição) :
1.4. As alegações de defesa tempestivamente apresentadas não merecem prosperar. É que a essência desse dispositivo regimental sabidamente é o notório conhecimento que a defendente tenha das irregularidades imputadas, de modo a não lhe restar prejuízo à ampla defesa. Havendo indícios ou elementos que denotem que a responsável sabia dessas ocorrências, não opera este poder discricionário do Tribunal em seu favor.
1.5. Verifica-se na instrução inicial (peça 141, parágrafo 11) que houve uma série de referências a notificações à Fundaper e a seu dirigente máximo, que remontam a 2010, algumas delas gerando solicitações de prorrogação de prazo e até mesmo recurso administrativo por parte dos responsáveis na fase interna. A própria defendente, em suas alegações, assume que assinou vários desses documentos, na qualidade de Presidente da instituição. Logo, não haveria como estar distante das irregularidades inquinadas e não poderia alegar desconhecimento delas. 
1.6. Verifica-se que não houve o transcurso de mais de dez anos desde os fatos geradores sem que tivesse havido a notificação das responsáveis pela autoridade administrativa federal competente (art. 6º, inciso II, c/c art. 19 da IN-TCU 71/2012, modificada pela IN-TCU 76/2016) , pois os recursos transferidos e as despesas impugnadas referem-se aos exercícios de 2003/2005, e as responsáveis foram notificadas sobre as irregularidades pela autoridade administrativa competente, pela primeira vez, em 2/6/2010 (Vol. IV, p. 193, Parte 1, do processo originário, conforme item 6 da peça 132, p. 5) e 28/1/2012 (vide item 1.6 da peça 15, p. 2, e Ofício 175/2005/Fundaper, de 11/8/2005, p. 5 do Vol. IV Parte 1 - Doc. 0036109) , conforme descrito no Relatório Completo do Tomador de Contas Especial (peça 132) e comprovado por notificações e avisos de recebimento constantes dos autos originários na fase interna.
1.7. Ainda que se argumentasse o decurso de prazo superior a dez anos, não é possível afirmar, nesta etapa processual, ter ocorrido prejuízo ao contraditório e à ampla defesa, que deve ser analisado a cada caso concreto, com demonstração de prejuízo efetivo, sob pena de violar-se a regra de imprescritibilidade das ações de cobrança de dano ao erário (Acórdão 3457/2017-TCU-Segunda Câmara, rel. Ministro Marcos Bemquerer; Acórdão 461/2017-TCU-Primeira Câmara, rel. Ministro Walton Alencar Rodrigues; Acórdão 2850/2016-TCU-Plenário, rel. Ministro Vital do Rêgo; Acórdão 854/2016-TCU-Plenário, rel. Ministro Benjamin Zymler) .
1.8. Ademais, o prejuízo à ampla defesa e ao contraditório decorrente da citação tardia deve ser efetivamente demonstrado pelo responsável com a indicação do obstáculo ou dificuldade concreta que implicou em prejuízo à defesa, não sendo suficiente a mera alegação (Acórdão 1304/2018-TCU-Primeira Câmara, rel. Ministro Bruno Dantas) . Nesse sentido, considerando os elementos coligidos aos autos até o momento, entende-se acertado o seguimento desta tomada de contas especial, com a citação dos responsáveis pelo valor do débito apurado e o presente exame de mérito.
1.9. Desse modo, não havendo elementos que denotem inequívoco prejuízo à ampla defesa, considera-se plenamente cabível a instauração da TCE contra a requerente, e suas alegações de defesa devem ser, nesse ponto, rejeitadas.
Argumento 2: argui a defendente prescrição da pretensão de ressarcimento (item 3.2 da defesa) , sustentando que o art. 37, § 5º, da Constituição Federal não consagra a imprescritibilidade. Enumera uma série de razões para tanto, como segurança jurídica, cerceamento de defesa e analogia com a prescrição quinquenal da Lei 9.783/1999 e Decreto 20.910/1932, entre outros. Repisa o fato de não ter sido pessoalmente instada antes, "já que as notificações eram dirigidas à Fundaper" (peça 148, p. 6) , o que só veio a oficialmente ocorrer em junho/2018, pelo TCU, suscitando, assim, a extinção do feito. 
Análise 2 (rejeição) : 
1.10. A questão da prescritibilidade das ações de ressarcimento por danos causados ao Erário foi objeto de incidente de uniformização de jurisprudência suscitado no âmbito desta Corte de Contas, o qual foi julgado pelo Acórdão 2709/2008-TCU-Plenário - Relator: Min. Benjamin Zymler (TC Processo 005.378/2000-2) . Por meio desse decisum, firmou-se o entendimento segundo o qual são imprescritíveis as ações de ressarcimento por prejuízos gerados ao Erário, em consonância com posicionamento do Plenário do Supremo Tribunal Federal, exarado em sede de Mandado de Segurança (MS 26.210-9/DF, Relator Ministro Ricardo Lewandowski) . Segue trecho do referido Acórdão:
9.1. deixar assente no âmbito desta Corte que o art. 37 da Constituição Federal conduz ao entendimento de que as ações de ressarcimento movidas pelo Estado contra os agentes causadores de danos ao erário são imprescritíveis, ressalvando a possibilidade de dispensa de instauração de tomada de contas especial prevista no §4º do art. 5º da IN TCU nº 56/2007 [vigente à época; sucedida pela IN TCU nº 71/2012];
1.11. O instituto da prescrição nos processos do TCU obedece ao art. 37, § 5º, da Constituição Federal, no tocante ao ressarcimento do prejuízo ao erário, e ao art. 205 da Lei 10.406/2002 (Código Civil) , no que se refere à pretensão punitiva. Assim, quanto ao débito, a ação ressarcitória é imprescritível, e quanto à aplicação de sanções, ela prescreve em dez anos a contar da data de ocorrência das irregularidades (Acórdão 374/2017-TCU-Plenário - Relator: Bruno Dantas) ;
1.12. A condenação em débito em processo de TCE não tem caráter punitivo, possuindo, essencialmente, natureza jurídica de reparação civil pelo prejuízo causado ao erário, não sendo alcançada, portanto, pelo instituto da prescrição da pretensão punitiva. (Súmula TCU 282: As ações de ressarcimento movidas pelo Estado contra os agentes causadores de danos ao erário são imprescritíveis) .
1.13. Não se aplica ao caso concreto (pretensão de ressarcimento ao erário fundada em ilícito administrativo) a decisão invocada pelo responsável por meio da qual o Plenário do STF, no julgamento do Recurso Extraordinário 669.069/MG, de relatoria do Ministro Teori Zavascki, fixou a seguinte tese: "É prescritível a ação de reparação de danos à Fazenda Pública decorrente de ilícito civil" (acórdão lavrado em 3/2/2016) .
1.14. Conforme os esclarecimentos do Ministro Benjamin Zymler, consignados no voto que fundamentou o Acórdão 15686/2018-TCU-Primeira Câmara, "Embora os membros da Corte Suprema tenham debatido a aplicação do art. 37, § 5º, da Constituição às ações de improbidade administrativa, a questão não foi resolvida pelo Colegiado do STF, que optou em enfrentar apenas a prescritibilidade de ilícito civil, como o ocorrido em acidente de trânsito, que era o caso concreto que subsidiou a Repercussão Geral 666".
1.15. Ainda sobre o tema, no julgamento do Recurso Extraordinário (RE) 852475, com repercussão geral reconhecida (tema 897: prescritibilidade da pretensão de ressarcimento ao erário em face de agentes públicos por ato de improbidade administrativa) , o Plenário do Supremo Tribunal Federal (STF) , por maioria de votos, reconheceu a imprescritibilidade de ações de ressarcimento de danos ao erário decorrentes de ato doloso de improbidade administrativa. O caso representativo da controvérsia foi o RE 852475, julgado na Sessão de 8/8/2018 (Redator para o acórdão Min. Edson Fachin) .
1.16. Ademais, há repercussão geral reconhecida, mas ainda pendente de julgamento pelo STF, especificamente quanto à prescritibilidade ou não da pretensão de ressarcimento ao erário fundada em decisão de Tribunal de Contas (tema 899) . Nesse contexto, enquanto não sobrevier julgado da Suprema Corte que limite a atuação do Tribunal de Contas na persecução do ressarcimento ao erário, inclusive pela via da Tomada de Contas Especial, deve prevalecer a orientação consignada na Súmula-TCU 282.
1.17. No que diz respeito à prescrição da pretensão punitiva, nos termos do Acórdão 1441/2016-TCU-Plenário, que uniformizou a jurisprudência do TCU acerca da questão, prevaleceu o entendimento de que se aplica o prazo geral de prescrição indicado no art. 205 do Código Civil, que é de 10 anos, contado da data de ocorrência da irregularidade sancionada, nos termos do art. 189 do Código Civil, sendo este prazo interrompido pelo ato que ordenar a citação, a audiência ou a oitiva do responsável. No caso em exame, ocorreu a prescrição, uma vez as datas das despesas impugnadas remontam a 2004, e o ato de ordenação da citação deu-se em 25/3/2019 (peça 143) .
1.18. Por todo o exposto, não se vislumbra plausível o pedido da defesa para arquivar os presentes autos, com base no instituto da prescrição administrativa, haja vista que a pretensão do TCU de buscar o ressarcimento de dano causado ao erário é imprescritível, embora, para o presente caso, tenha restado afastada a pretensão punitiva do TCU (multa) , considerando que houve o transcurso de mais de dez anos entre o fato gerador da irregularidade e a data do ato que ordenou a citação do responsável.
Argumento 3: a defendente, requerendo o arquivamento do feito, invoca sua boa-fé, com base no argumento de que o objeto do convênio foi totalmente cumprido, citando que este fato é corroborado por relatórios do TCU acerca da ausência de desvio de verbas, e que as irregularidades se atrelam não a locupletamento, mas a meras questões de gestão.
Análise 3 (rejeição) : 
1.19. Acerca do argumento de que o objeto foi totalmente cumprido, tem-se que a execução física do objeto não comprova, por si só, o emprego regular dos recursos públicos.
1.20. Foi constatado que houve adequada execução física de parte do objeto, mas não há comprovação de que parte dos recursos para a consecução de sua totalidade era de despesas previstas do Plano de Trabalho, daí a impugnação parcial no montante de R$ 34.374,66, ante a diversas divergências na relação de pagamentos (listadas na alínea "b", p. 6, da instrução inicial à peça 141) .
1.21. E mesmo a irregularidade atinente a ato de gestão não está isenta de causar prejuízos ao erário. Essa é a disposição da Lei 8.443/1992, art. 16, inciso III, alíneas "b" e "c", bem como do Regimento Interno do TCU, art. 209, incisos II e III, a saber:
Art. 209. O Tribunal julgará as contas irregulares quando evidenciada qualquer das seguintes ocorrências:
 (...) 
II - prática de ato de gestão ilegal, ilegítimo ou antieconômico, ou infração a norma legal ou regulamentar de natureza contábil, financeira, orçamentária, operacional ou patrimonial; 
III - dano ao erário decorrente de ato de gestão ilegítimo ou antieconômico; 
1.22. A jurisprudência desta Corte informa que a mera execução física do objeto ou de parte dele, por si só, não comprova que os recursos foram aplicados corretamente, cabendo ao responsável demonstrar o nexo causal entre os recursos que lhe foram repassados e os documentos de despesas referentes à execução, tais como notas de empenho, recibos, extratos bancários, de forma que seja possível confirmar que determinada obra foi executada com os recursos transferidos.
1.23. Esse entendimento fundamenta-se no dever de prestar contas, previsto no parágrafo único do art. 70 da Constituição Federal, bem como em outros normativos infraconstitucionais, como o Decreto-Lei 200/1967 e a Portaria Interministerial-MP/MF/MCT 127/2008. Nesse sentido é o teor dos Acórdão 426/2010-TCU-Primeira Câmara, 3.501/2010-TCU-2a Câmara, 3.808/2010-TCU-2a Câmara e 2.436/2009-TCU-Plenário
1.24. Desse modo, os documentos constantes do processo comprovam a execução de parte do objeto, mas não permitem concluir sobre a correta aplicação da totalidade dos recursos repassados, devendo por isso ser rejeitadas as contas do gestor, sendo este condenado ao valor dos débitos apurados, uma vez que não foram identificados, nos autos e em sua defesa, elementos que possam atestar a sua boa-fé.
Argumento 4: 
1.25. Quanto ao mérito (tópico IV da defesa) , a defendente retoma o argumento de que o objeto foi cumprido e de sua boa-fé; no item 4.1 de sua defesa, reafirma pontos do recurso administrativo apresentado na fase interna acerca das irregularidades.
1.26. Sobre a questão da ausência de aplicação financeira, argui que o objeto já foi superado e que não há lei específica exigindo tal aplicação, apenas o art. 20 da IN-STN 1/2004. Defende o afastamento da incidência das disposições do art. 116, § 4º, da Lei 8.666/1993 a respeito do tema, insistindo na tese de que inexiste qualquer correlação ou cotejo de informações que comprovem um nexo entre os valores mantidos em conta e eventual descumprimento do objeto do convênio. Cita julgado do TRF-1 como embasamento jurisprudencial a essa tese.
1.27. Aduz, ainda, que os custos operacionais para aplicação "levariam à inexistência de majoração do quantum mantido em poder da executora do convenio no curso do cumprimento do objeto do convênio", e que há erro de cálculos ao não ne considerar custos das operações de investimento (peça 148, p. 10) , o que fere o princípio da razoabilidade e da legalidade.
1.28. Argumenta que a restrição prévia a julgamento definitivo imposta por meio da inclusão no Siafi e sem direito a ampla defesa e contraditório é sanção administrativa ilegal, citando decisão do STF a respeito (peça 148, p. 11-12) .
1.29. Acerca da irregularidade de impugnação de despesas, traz à lume os itens 143 e 279 da relação de pagamentos, no tocante à impugnação de despesa com a Agência de Viagens Universal Ltda., no valor de R$ 2.083,65 e de R$ 1.050,35. Sustenta que os itens são meras impropriedades formais, já que as passagens foram de fato utilizadas e as viagens são parte efetiva da execução do convênio. Defende que o tempo entre o fato apurado e seu chamamento aos autos impediu a obtenção de segunda via de comprovantes de embarque junto às empresas aéreas.
1.30. Ainda, rebate o não acatamento das justificativas das viagens retratadas na fatura 40760/04, de 13/7/2004, da Agência de Viagens Universal, no valor de R$ 1.246,35, que não teria mantido relação com objeto do convênio. Argumenta que "ficou demonstrado a verossimilhança a respeito da necessidade de se colher informações mediante a participação da representante da recorrente em reuniões voltadas para a Política Nacional de ATER e encaminhamentos" (peça 148, p. 13) , e que o comprovante de emissão de passagens comprova destino e período coincidentes com os objetivos do convênio, "ainda que reflexos".
1.31. Por fim, argui genericamente (tópico IV da defesa) o afastamento do dever de ressarcir pelo conjunto da documentação já apresentada na fase interna.
Análise 4 (rejeição) :
1.32. Quanto ao cumprimento do objeto e boa-fé, a análise do argumento anterior permanece intacta e se presta aqui ao mesmo propósito de rechaçar as alegações apresentadas.
1.33. Quanto à irregularidade de rendimentos não auferidos em virtude de não aplicação financeira dos recursos enquanto não utilizados na execução do convênio (no valor histórico de R$ 28.811,92, vide cálculos demonstrados no item 24, p. 7, da instrução inicial à peça 141) , o exame da instrução inicial foi de que ela afrontaria a IN-STN 1/1997, art. 20, § 1º, e a Lei 8.666/1993, art. 116, § 4º.
1.34. Acerca dessa irregularidade, a defesa argumentou custos operacionais de investimento, entretanto não há razoabilidade no argumento, nem há demonstração de que custos seriam esses. Além disso, a defendente foi a signatária do instrumento convenial (peça 16) , que previa, em sua Cláusula Terceira, item II, alínea "b" (peça 16, p. 2) , como obrigação da Convenente, entre outras, "aplicar os recursos repassados pelo MDA, inclusive os rendimentos de aplicação no mercado financeiro (...) exclusivamente no objeto do convênio".
1.35. Todavia, aproveitando-se o momento em que a questão é rediscutida, e, por dever de ofício (princípio da autotutela da Administração) - não pelos argumentos despendidos -, revisitando-se a jurisprudência desta Casa quanto a esse aspecto, identificou-se que ela, de fato, evoluiu para não cobrar do responsável o valor correspondente aos rendimentos que seriam auferidos, caso os recursos repassados tivessem sido aplicados no mercado financeiro. 
1.36. Conforme se extrai dos autos, embora os recursos financeiros repassados pelo MDA estivessem já disponíveis, deixaram de ser aplicados no período de jan/2004 a jul/2005 (vide instrução inicial à peça 141, parágrafo 24) .
1.37. Tal fato desrespeita os arts. 116, § 4º, da Lei 8.666/1993, c/c o art. 41, §1º, da Portaria Interministerial MP/MF/MCT 127/2008, segundo os quais deve haver a aplicação financeira dos recursos não utilizados de forma a garantir que o montante repassado não sofra eventuais efeitos negativos da desvalorização da moeda em face da inflação.
1.38. No presente caso, o cálculo do débito realizado pelo tomador de contas (refeito consoante menção à instrução inicial) incluiu o montante estimado da quantia que seria obtida caso os recursos estivessem mantidos em aplicação financeira durante o período em que fora colocado à disposição da municipalidade.
1.39. Entretanto, tal inclusão é equivocada, uma vez que os mencionados dispositivos legais visam somente a garantir o poder de compra dos recursos repassados, tendo em vista que estes podem sofrer efeitos de corrosão inflacionária.
1.40. A jurisprudência do TCU é no sentido de que não cabe cobrar do responsável o valor correspondente aos rendimentos que seriam auferidos caso os recursos tivessem sido aplicados no mercado financeiro. O fato de o responsável não ter cumprido a legislação, não aplicando financeiramente os recursos, pode lhe ensejar somente a aplicação de multa (o que, desde já, resta afastado, ante a prescrição da pretensão punitiva já discorrida) e o julgamento pela irregularidade das contas. Sobre o montante não aplicado no objeto já incidirão correção monetária e juros moratórios, desde a data em que foram colocados à disposição do gestor municipal.
1.41. Nesse sentido são os Acórdão 4920/2009-TCU-Primeira Câmara, 1.344/2010 - TCU - 1ª Câmara, 1.259/2010 - TCU - 2a Câmara, 2.700/2009 - TCU - 2a Câmara, 3.681/2008 - TCU - 1a Câmara, 1.1232008 - TCU - Plenário, 2.345/2008 - TCU - 2a Câmara, 1.543/2008 - TCU - 2a Câmara, 2.762/2008-TCU - 2a Câmara e 211/2009 - TCU - 2a Câmara.
1.42. Assim, deve ser excluído dos cálculos do débito o valor de R$ 28.811,92, pois sobre os valores do débito já incidem correção monetária e juros de mora.
1.43. Sobre a sanção administrativa de inclusão dos responsáveis em cadastros restritivos no Siafi/Cadin, tal procedimento adotado ainda na fase interna pelo órgão concedente está previsto na IN-STN 1/1997, art. 5º , inciso II, § 1º, e só é dada baixa com a quitação da dívida ou por entendimento diverso do TCU (como exclusão do responsável na relação processual) .
1.44. Acerca da irregularidade de impugnação de despesas, questiona os itens 143, 279 e 732 da relação de pagamentos, relacionados à emissão de bilhetes de passagens aéreas pela Agência de Viagens Universal Ltda. As pendências elencadas desde a fase interna relativas a esses itens permanecem, quais sejam, realização de despesas com aquisição de passagens aéreas não comprovadas e não relacionadas com o objeto do convênio. A responsável não trouxe, aos autos, quaisquer comprovações, não anexou novas provas ou elementos que comprovem o nexo entre tais despesas e os objetivos do convênio, apenas argumentação já apresentada na fase interna e refutada por todas as instâncias de controle.
1.45. Por fim, a arguição genérica de afastamento do dever de ressarcir sob o pretexto do conjunto da documentação já apresentada nas fase interna não merece acolhida, porquanto tal documentação já foi exaustivamente analisada em diversas oportunidades, remanescendo as constatações elencadas nos pareceres técnicos precedentes do órgão instaurador, destacando-se: Análise de Processo 076/12/SPOA/MDA" (peça 17) ; Parecer Financeiro Nº 11/2018/SPG/Sead (peça 15) ; Nota Técnica 52/2013/ /SEAD/CC/PR, de 14/11/2013 (citado à peça 15) ; Nota Técnica 2/2017/SEAD/CC/PR (citado à peça 15) ; Relatório do Tomador de Contas TCE 780/2018, (peça 132) ; Relatório de Auditoria de TCE 95/2018-0809671, da Secretaria de Controle Interno da Presidência da República (peça 133) ; Certificado de Auditoria (peça 134) ; Parecer do Dirigente de Controle Interno (peça 135) ; e Pronunciamento Ministerial (peça 136) .
1.46. Desse modo, com exceção da revisão, ante o princípio da autotutela da Administração, para afastar o débito imposto pela irregularidade de não aplicação dos recursos no mercado financeiro, não há como acatar os argumentos, que inclusive são parciais, relativos apenas a alguns itens de impugnação, mormente o argumento de conexão "reflexa" entre despesas e o objeto do convênio. A comprovação de gastos deve ser direta e objetiva, com toda a documentação pertinente que demonstre a inequívoca relação entre despesas e objetivos/objeto do convênio, e a responsável não aproveitou a oportunidade para sanear tais pendências, devendo seus argumentos ser rejeitados integralmente.
II- Alegações de defesa da Fundaper-MT (CNPJ 03.009.157/0001-76) - peça 149
Argumento 1: em seu item 1 (anotações introdutórias) , a Fundaper, por meio de seu advogado constituído, arguiu a tempestividade da defesa e sustentou que o longo decurso de prazo de 14 anos desde a data de assinatura do convênio e a necessidade de produzir provas corroboram a pertinência de um pedido de prorrogação de prazo (o item 2 é mera síntese sobre o caso) .
Análise 1 (rejeição) : A defesa tempestivamente apresentada argumentou acerca de prorrogação de prazo para apresentar defesa complementar. Tal prazo foi prorrogado, consoante peça 151, em que foi dito que o TCU não está obrigado a notificar o responsável por ofício, em conformidade com o art. 183, parágrafo único, do Regimento Interno do TCU, c/c o art. 19, § 6º, da Resolução-TCU 170/2004, bem como a orientação constante do Memorando-Circular 40/2015-Segecex. Apesar disso, não houve ingresso de nova documentação complementar de defesa nos autos, não havendo mais razão para sustentar que o decurso de prazo lhe dificultou defesa.
Argumento 2: nas preliminares (item 3) , apresenta datas como marcos temporários e sustenta prescrição e decadência, citando o Código Civil e fazendo uma "analogia integrativa", à luz da prescrição quinquenal do art. 23 da Lei 8.429/1992, do art. 1º do Decreto 20.910/1932, do art. 1º da Lei 9.873/1999 e do CTN, art. 174, além de mencionar normas do TCU (LO e RI) , jurisprudência e leis de cortes estaduais de contas e decisões do STJ (como no REsp 1.480.350) e STF (como no MS 34.256/DF e RE 852.475) . Menciona o prazo decenal que o Tribunal considera como pressuposto de procedibilidade, além de julgados desta própria Corte, além da Constituição Federal e Lei Orgânica/TCU, e, repisando o decurso de 14 anos antes mencionado, argumenta que tal prazo "extrapola em muito o padrão lógico-normativo ditado no âmbito do direito público, que é de cinco anos" (peça 149, p. 6) .
Análise 2 (rejeição) :
1.47. Em que pese a robusta argumentação lógico-jurídica do advogado de defesa, ela não é desconhecida desta Corte, e os temas da prescrição/decadência quinquenal/decenal já foram analisados pelo TCU e exaustivamente debatidos em incontáveis julgados. Defesa similar foi trazida no argumento 2 da outra responsável nestes autos, Sra. Ellen, e a "Análise 2" respectiva, nesta mesma instrução, já apresentou os motivos pelos quais esta Corte rejeita os argumentos ora trazidos.
1.48. De todo modo, por dever de ofício, reforça-se o tema da imprescritibilidade dos débitos decorrentes de ilícitos administrativos, ante a tese fixada pelo STF no RE 669.069 (Repercussão Geral 666) , que trata da incidência da prescrição nos débitos com a União decorrentes de ilícitos civis, que afirma não alcançar prejuízos que decorram de ilícitos administrativos.
1.49. O defendente requer, entre outros temas, que seja reconhecida a prescrição decenal, prevista no art. 205 da Lei 10.406/2002 (Código Civil) e outras legislações por analogia, sobre as parcelas de débito. 
1.50. Não há razão para acolher os argumentos apresentados, não viabilizando assim o prazo prescricional de dez anos ou a teoria da irretroatividade. Esta matéria já se encontra pacificada, no âmbito deste Tribunal em consonância com o STF no julgamento do Mandado de Segurança 26.2109/DF, em 4/9/2008 e conforme a Súmula-TCU 282, enunciada: "As ações de ressarcimento movidas pelo Estado contra os agentes causadores de danos ao erário são imprescritíveis".
1.51. Por fim, faz-se ressalva para a necessidade de atenção quanto ao tipo de ilícito apresentado caso a caso, visto que ilícitos civis e administrativos não se confundem. Nesse  sentido, há que ressaltar que este Tribunal, em recentes julgados  (Acórdão 5928/2016-TCU-Segunda Câmara, rel. VITAL DO RÊGO e 5.939/2016-TCU-2ª Câmara, rel. MARCOS BEMQUERER) , tem entendido que a tese fixada pelo STF no RE 669.069 (Repercussão Geral 666) , que trata da incidência da prescrição nos débitos com a União decorrentes de ilícitos civis, com prazo prescricional de cinco anos, não alcança prejuízos que decorram de ilícitos administrativos, como a não comprovação da regular gestão de recursos públicos, que são imprescritíveis.
1.52. Nessa linha é a jurisprudência pacificada desta Corte de Contas, exemplificada no Acórdão 232/2017-TCU-Primeira Câmara, rel. BRUNO DANTAS.
1.53. Por fim, quanto ao mérito (item 4 da defesa) , o defendente vinculou seus argumentos à prorrogação de prazo; contudo, conforme já dito, mesmo diante da prorrogação, não houve o ingresso de nova peça de defesa complementar; e quanto aos pedidos (item 5 da defesa) , eles já foram todos tratados nas análises ora empreendidas.
1.54. Por estas razões, somadas às da Análise 2 anterior (parágrafo 20) , entende-se que não há como acolher as alegações de defesa pretendidas.
III- Desfecho
As alegações de defesa apresentadas, assim, não elidem as irregularidades apontadas. Contudo, ante o princípio da autotutela da Administração, reviu-se a irregularidade da não aplicação dos recursos no mercado financeiro de modo a adequá-la à jurisprudência da Casa para afastar o débito imposto.
Vale ressaltar que a pretensão punitiva do TCU, conforme Acórdão 1441/2016-TCU-Plenário, que uniformizou a jurisprudência acerca dessa questão, subordina-se ao prazo geral de prescrição indicado no art. 205 do Código Civil, que é de 10 anos, contado da data de ocorrência da irregularidade sancionada, nos termos do art. 189 do Código Civil, sendo este prazo interrompido pelo ato que ordenar a citação, a audiência ou a oitiva do responsável. No caso em exame, ocorreu a prescrição, uma vez que as datas das despesas impugnadas remontam a 2004, e o ato que ordenou a citação ocorreu em 25/3/2019 (peça 143) .
Não havendo nos autos elementos que possam atestar a boa-fé dos responsáveis, devem ser rejeitadas suas alegações de defesa, devendo as contas serem julgadas irregulares, condenando-os solidariamente ao débito apurado, deixando-se de aplicar-lhes as multas previstas nos art. 57 e/ou 58 da Lei 8.443/1992 ante a prescrição da pretensão punitiva.
CONCLUSÃO
Em face da análise promovida nos itens 16 a 31, propõe-se rejeitar as alegações de defesa apresentadas pela Fundaper-MT (CNPJ 03.009.157/0001-76) e Sra. Ellen Silva da Costa (CPF XXX.697.101-XX) , uma vez que não foram suficientes para sanear as irregularidades a eles atribuídas.
Os argumentos de defesa tampouco lograram afastar o débito imputado aos responsáveis, embora, ante o princípio da autotutela da Administração, tenha sido revista a irregularidade da não aplicação dos recursos no mercado financeiro de modo a adequá-la à jurisprudência da Casa para afastar o débito imposto. Ademais, inexistem nos autos elementos que demonstrem sua boa-fé ou a ocorrência de outros excludentes de culpabilidade. Desse modo, suas contas devem, desde logo, ser julgadas irregulares, nos termos do art. 202, § 6º, do Regimento Interno/TCU, procedendo-se à sua condenação em débito sem aplicação das multas previstas nos arts. 57 e 58, inciso I, da Lei 8.443/1992 (ante a prescrição da pretensão punitiva) , em atendimento ao disposto no parágrafo único do art. 19 da mesma Lei. 
PROPOSTA DE ENCAMINHAMENTO
Diante do exposto, submetemos os autos à consideração superior, propondo ao Tribunal:
rejeitar as alegações de defesa da Fundação de Amparo à Pesquisa, Assistência Técnica e Extensão Rural do Estado de Mato Grosso - Fundaper-MT (CNPJ 03.009.157/0001-76) e da Sra. Ellen Silva da Costa (CPF XXX.697.101-XX) ;
julgar irregulares, nos termos dos arts. 1º, inciso I, 16, inciso III, alínea "b" e "c", § 2º, da Lei 8.443/1992 c/c os arts. 19 e 23, inciso III, da mesma Lei, e com arts. 1º, inciso I, 209, inciso II e III, 210 e 214, inciso III, do Regimento Interno/TCU, as contas da Fundação de Amparo à Pesquisa, Assistência Técnica e Extensão Rural do Estado de Mato Grosso - Fundaper-MT (CNPJ 03.009.157/0001-76) e da Sra. Ellen Silva da Costa (CPF XXX.697.101-XX) , condenando-as solidariamente ao pagamento das importâncias a seguir especificadas, atualizadas monetariamente e acrescidas dos juros de mora, calculadas a partir das datas discriminadas até a data do efetiva quitação do débito, fixando-lhes o prazo de quinze dias, para que comprovem, perante o Tribunal, o recolhimento das referidas quantias aos cofres do Fundo Nacional de Cultura, nos termos do art. 23, inciso III, alínea "a", da citada lei:
	DATA DA OCORRÊNCIA
	VALOR ORIGINAL (R$) 

	16/4/2004
	836,35

	12/5/2004
	1.050,35

	13/5/2004
	720,00

	20/8/2004
	34.374,66

	23/8/2004
	1.246,35

	25/11/2004
	3.197,00

Valor atualizado até 22/7/2019: R$ 181.292,53 (peça 153) 
autorizar, desde logo, a cobrança judicial das dívidas, caso não atendidas as notificações, na forma do disposto no art. 28, inciso II, da Lei 8.443/1992;
autorizar também, desde logo, se requerido, com fundamento no art. 28, inciso I, da Lei 8.443, de 1992 c/c o art. 217, §§ 1º e 2º do Regimento Interno, o parcelamento das dívidas em até 36 parcelas, incidindo sobre cada parcela, corrigida monetariamente, os correspondentes acréscimos legais fixando-lhes o prazo de quinze dias, a contar do recebimento da notificação, para comprovar perante o Tribunal o recolhimento da primeira parcela, e de trinta dias, a contar da parcela anterior, para comprovar os recolhimentos das demais parcelas, devendo incidir sobre cada valor mensal, atualizado monetariamente, os juros de mora devidos, no caso do débito, na forma prevista na legislação em vigor, alertando os responsáveis de que a falta de comprovação do recolhimento de qualquer parcela importará o vencimento antecipado do saldo devedor, nos termos do § 2º do art. 217 do Regimento Interno deste Tribunal;
enviar cópia do Acórdão a ser prolatado, bem como do Relatório e do Voto que o fundamentarem ao Procuradoria da República no Estado de Mato Grosso, nos termos do § 3º do art. 16 da Lei 8.443/1992 c/c o § 7º do art. 209 do Regimento Interno do TCU, para adoção das medidas cabíveis;
enviar cópia do Acórdão que vier a ser proferido à Secretaria Especial de Agricultura Familiar e Desenvolvimento Agrário (Sead) , sucessora do extinto Ministério do Desenvolvimento Agrário (MDA) , e aos responsáveis, para ciência, informando que a presente deliberação, acompanhada do Relatório e do Voto que a fundamenta, está disponível para a consulta no endereço www.tcu.gov.br/acordaos, além de esclarecer que, caso requerido, o TCU poderá fornecer sem custos as correspondentes cópias, de forma impressa.
2.	O Ministério Público junto ao TCU, em Parecer da lavra do Procurador Rodrigo Medeiros de Lima (peça 157) , manifestou anuência ao encaminhamento sugerido pela SecexTCE, com sugestão de ajuste pontual:
Diante dos elementos constantes dos autos, este representante do Ministério Público de Contas da União manifesta-se de acordo com o encaminhamento sugerido pela Secretaria de Controle Externo de Tomada de Contas Especial (SecexTCE) , em pareceres uniformes (peças 154 a 156) .
2.	Ressalva, tão somente, a necessidade de correção do cofre credor para o recolhimento das parcelas de débito indicadas no quadro da letra "b" do parágrafo 34 da instrução à peça 154 (p. 14) , do "Fundo Nacional de Cultura" para o Tesouro Nacional (vide gestão emitente nas ordens bancárias à peça 2) .
	É o RELATÓRIO.

Procurador Rodrigo Medeiros de Lima.

TOMADA DE CONTAS ESPECIAL. CONVÊNIO. IMPUGNAÇÃO PARCIAL DE DESPESAS. CITAÇÃO. PREJUIZO AO CONTRADITÓRIO E À AMPLA DEFESA. ACOLHIMENTO PARCIAL DE ALEGAÇÕES DE DEFESA. CONTAS REGULARES COM RESSALVA. COMUNICAÇÕES.

TOMADA DE CONTAS ESPECIAL (TCE)

Secretaria de Controle Externo de Tomada de Contas Especial (SecexTCE).

Registro, preliminarmente, que atuo nestes autos por força do art. 152 do Regimento Interno do TCU.
2.	Em exame tomada de contas especial instaurada pela Secretaria Especial de Agricultura Familiar e do Desenvolvimento Agrário (Sead) , sucessora do extinto Ministério do Desenvolvimento Agrário (MDA) , em desfavor da Fundação de Amparo à Pesquisa, Assistência Técnica e Extensão Rural do Estado de Mato Grosso (Fundaper-MT) e de Ellen Silva da Costa, dirigente da referida entidade, relativamente ao Convênio CV MDA 26/2003, firmado pelo MDA com a Fundaper-MT, em razão da impugnação de despesas e de prejuízo decorrente da não aplicação no mercado financeiro dos recursos da União repassados mediante o referido ajuste.
3.	O Convênio CV MDA 26/2003 teve por objeto "apoiar as ações de assistência técnica e extensão rural, prioritariamente em zonas rurais empobrecidas, de modo a potencializar o alcance conjunto de objetivos do Plano Safra para a Agricultura Familiar e do Programa Fome Zero". O termo envolveu repasse de recursos federais no montante de R$ 966.450,00 e contrapartida de R$ 320.745,00. A vigência foi de 23/12/2003 a 1/7/2005 (após prorrogações) , com prazo para prestação de contas até 30/8/2005.
4.	Conforme Relatório do Tomador de Contas (peça 132) , foram atribuídas as seguintes irregularidades às responsáveis: i) realização de despesas com aquisição de passagens aéreas não comprovadas e não relacionadas com o objeto do convênio, adquiridas junto à empresa Agência de Viagens Universal, no valor histórico de R$ 7.050,05 e realização de despesas não previstas no Plano de Trabalho, no valor histórico de R$ 34.374,66; e ii) não aplicação dos recursos no mercado financeiro enquanto não utilizados na execução do convênio, no valor histórico de R$ 28.811,92 (valor corrigido pela Unidade Técnica, peça 141) .
5.	Devidamente citados em razão das irregularidades mencionadas (ofícios às peças 144 e 145; ciências às peças 146 e 147) , as responsáveis apresentaram suas alegações de defesa (peças 148 e 149) .
6.	Em exame dos argumentos trazidos pela Fundaper-MT e pela Sra. Ellen Silva, a Secretaria de Controle Externo de Tomada de Contas Especial - SecexTCE (peça 154) concluiu que as alegações de defesa apresentadas não elidem as irregularidades apontadas. Não obstante, face ao princípio da autotutela da Administração, a unidade técnica entendeu pela necessidade de rever a irregularidade da não aplicação dos recursos no mercado financeiro de modo a adequá-la à jurisprudência do TCU, para afastar o débito imposto.
7.	Dessa forma, a SecexTCE (peças 154 a 156) , acompanhada pelo MPTCU (peça 157) , com ajuste pontual do cofre credor, se posicionaram por rejeitar as alegações de defesa das responsáveis e julgar irregulares as presentes contas, condenando-as solidariamente ao pagamento do débito apurado, somente pela impugnação de despesas não comprovadas, sem aplicação de multa, ante a prescrição da pretensão punitiva.
8.	Acolho parcialmente o posicionamento da unidade técnica e do MPTCU, especificamente com relação à análise da irregularidade de "não aplicação dos recursos no mercado financeiro enquanto não utilizados na execução do convênio", cujos fundamentos, adoto como razões de decidir. 
9.	Passo a tratar da minha divergência.
10.	Em instrução preliminar nos autos (peça 141) , a SecexTCE apresentou histórico dos fatos, tendo reportado que, das 15 irregularidades apontadas originalmente na análise contábil-financeira da prestação de contas final do Convênio CV MDA 26/2003 (peça 17) , 13 tiveram as justificativas acatadas pelo concedente, conforme trecho da instrução da unidade técnica abaixo reproduzido (peça 154; destaques inseridos) :
4.	Em 8/11/2012, o MDA elaborou o documento técnico denominado "Análise de Processo 076/12/CPCCONV/CGCONV/SPOA/MDA" (peça 17) , visando à análise contábil-financeira da prestação de contas final do aludido Convênio (constante das peças 18 a 129) . O documento listou, à época, as seguintes irregularidades (com adaptações de forma) :
	1. Incompatibilidade nas informações prestadas na Relação de Pagamentos - Anexo V

	2. Transações não justificadas nos extratos bancários

	3. Ausência de aplicação financeira

	4. Ausência da comprovação da alocação dos recursos da Contrapartida

	5. Ausência de títulos de créditos comprobatórios da execução de despesas

	6. Inexistência de identificação do convênio em comento nos títulos de créditos alusivos à comprovação das despesas executadas, contrariando o art. 30 da IN-STC 1/1997

	7. Apresentação de títulos de créditos irregulares

	8. Inconsistências na execução de despesas com diárias

	9. Inconsistências nas contratações e pagamentos de autônomos

	10. Execução de despesas não previstas no Plano de Trabalho aprovado

	11. Ausência de comprovação da realização de pesquisa de preços nas aquisições vinculadas ao objeto do Convênio

	12. Inconsistências nos processos licitatórios realizados

	13. Utilização das modalidades de reembolso e suprimento de fundos para movimentação da conta específica do convênio

	14. Inconsistências na execução da Meta 7 do Plano de Trabalho

	15. Apontamentos alusivos ao Acórdão 1287/2010-TCU-Segunda Câmara

5.	A respeito do quadro retro, o documento técnico demandou ao Convenente que apresentasse uma série de justificativas, listadas à peça 17, p. 2-16, para cada uma das irregularidades identificadas.
6.	Em 29/3/2018, foi expedido o Parecer Nº 11/2018/CPCCONV/CGCONV/SPG/SEAD, da Secretaria Especial de Agricultura Familiar e do Desenvolvimento Agrário (que sucedeu o extinto MDA) - Parecer Financeiro da Prestação de Contas Final do Convênio 26/2003 -, cujos principais pontos podem ser assim resumidos (com adaptações de forma, peça 15, p. 7) :
6.1.	Acerca das irregularidades retroelencadas, citou a Nota Técnica 52/2013/CPCCONV/CGCCONV/SPG/SEAD/CC/PR, de 14/11/2013, que acatou as justificativas apresentadas pela entidade quanto a todas as constatações, com exceção das irregularidades 1 (impugnação de despesas)  e 3 (não aplicação de recursos no mercado financeiro) ;
11.	Ainda na instrução preliminar (peça 141) , a SecexTCE procedeu ao seguinte exame técnico (destaques inseridos) :
EXAME TÉCNICO
Situação encontrada: 
17. Por meio da Análise de Processo Nº 076/12, já citada no Histórico desta instrução, foram elencadas, pelo controle interno/MDA/Sead, diversas irregularidades, remanescendo apenas duas, entre elas a da i) incompatibilidade nas informações prestadas na Relação de Pagamentos - Anexo V - da prestação de contas, e a ii) ausência de aplicação de recursos no mercado financeiro.
18. Apesar de a entidade apresentar o Recurso Administrativo s/n, de 31/3/2017 (p. 191-213 do Vol. LVIII, 0036479, referência ao Processo Originário) , as justificativas não foram acatadas na íntegra pelo Parecer Nº 11/2018/CPCCONV/CGCONV/SPG, da Sead - Parecer Financeiro da Prestação de Contas Final do Convênio 26/2003 (peça 15) , que, fazendo alusão à Nota Técnica 52/2013, de 14/11/2013 e à Nota Técnica 2/2017, ambas da Sead/PR, concluiu pela mantença dessas irregularidades, em sintonia com o Parecer do MDA (Análise de Processo 076/12, peça 17) , no que tange a essas irregularidades, que totalizam R$ 73.644,75, a saber:
 (...) ;
 Realização de despesas não previstas no Plano de Trabalho, no valor histórico de R$ 34.374,66, com data de origem de 20/8/2004 (cujo cálculo foi demonstrado no item 2.2, alínea "j", do aludido Parecer) , com diversos itens da Relação de Pagamentos pendentes de justificativa, conforme resumo a seguir (peça 17, p. 2 - com adaptações de forma) :
	Item
	Divergências na Relação de Pagamentos

	1.1
	O cheque 850055 foi compensado em 28/5/2004 no valor de R$ 62,00, tendo sido lhe atribuído o item 291 da Relação de Pagamentos, no valor de R$ 22,00, restando R$ 40,00 a ser comprovado.

	1.2
	Ao cheque 850161, compensado em 2/7/2004, no valor de R$ 1.000,00, foram atribuídos itens diversos da Relação de Pagamentos. Primeiramente, foram atribuídos a ele os itens 387 a 393, que perfazem o total de R$ 1.000,00. Após, foram também atribuídos os itens 860 a 866, que também somam R$ 1.000,00. 

	1.3
	Ao cheque 850162, compensado em 25/6/2004, no valor de R$ 600,00, foram atribuídos itens diversos da Relação de Pagamentos. Primeiramente, foram atribuídos a ele os itens 394 a 399, que perfazem o total de R$ 600,00. Após, foram também atribuídos os itens 867 a 873, que somam R$ 1.100,00. 

	1.4
	Ao cheque 850164, compensado em 25/6/2004, no valor de R$ 800,00, foram atribuídos itens diversos da Relação de Pagamentos. Primeiramente, atribuiu-se a ele os itens 400 a 403, que perfazem o total de R$ 800,00. Após, foram também atribuídos os itens 883 a 886, que somam R$ 1.700,00. 

	1.5
	Ao cheque 850165, compensado em 25/6/2004, no valor de R$ 1.000,00, foram atribuídos itens diversos da Relação de Pagamentos. Primeiramente, atribuiu-se a ele os itens 404 a 410, que, somados, perfazem o total de R$ 1.000,00. Após, foram também atribuídos os itens 887 a 894, que somam R$ 1.250,00.

	1.6
	A Relação de Pagamentos atribui ao cheque 850163 os itens 874 a 882, no valor de R$ 1.000,00, mas não foi possível localizar nos extratos bancários a compensação do cheque em comento.

	1.7
	Há divergência entre o valor do cheque 850457, compensado em 27/10/2007 e o item 1.477 da Relação de Pagamentos, a ele.

	1.8
	Itens 1714 a 1720 foram pagos através da somatória dos cheques 850461 e 850536 compensados em 27/10/2004 e 19/11/2004, respectivamente.

	1.9
	O cheque 850772 foi compensado em 15/2/2005, no valor de R$ 2.000,00. Foi atribuído a ele o item 2328 da Relação de Pagamentos no valor de R$ 1.688,00, restando R$ 312,00 a ser comprovado;

	1.10
	Não foram listados na Relação de Pagamentos os cheques 850818, 850261 a 850265.

	1.11
	Relação de Pagamentos incompleta, não consolidada conforme modelo disponibilizado no site do MDA.

Realização de despesas com aquisição de passagens aéreas não comprovadas e não relacionadas com o objeto do convênio, adquiridas junto à empresa Agência de Viagens Universal, no valor histórico de R$ 7.050,05, cujas notas estão abaixo discriminadas:
	Item RP
	Nota Fiscal
	Data
	Valor (em R$) 

	0143
	s/n
	16/4/2004
	836,35

	0279
	s/n
	12/5/2004
	1.050,35

	0139
	40254
	13/5/2004
	720,00

	0732
	40760
	23/8/2004
	1.246,35

	1737
	41672
	25/11/2004
	3.197,00

	TOTAL
	7.050,05

12.	A instrução à peça 141 foi acolhida pelo corpo diretor da SecexTCE (peças 142 e 143) , tendo a unidade expedido, com base em delegação de competência, os ofícios de citação de peças 144 e 145, com a seguinte descrição (destaques inseridos) :
ALEGAÇÕES DE DEFESA quanto às irregularidades detalhadas a seguir:
a) Irregularidade 1: impugnação de despesas (realização de despesas não previstas no Plano de Trabalho) , no valor histórico de R$ 34.374,66;
b) Conduta: realizou despesas não previstas no Plano de Trabalho, no valor histórico de R$ 34.374,66, e realizou despesas com aquisição de passagens aéreas não comprovadas e não relacionadas com o objeto do convênio, adquiridas junto à empresa Agência de Viagens Universal, no valor histórico de R$ 7.050,05;
c) Nexo de causalidade: o uso de recursos públicos com despesas sem comprovação ou sem relação com o objeto do convênio redundou em prejuízos ao Erário;
d) Culpabilidade: não há excludentes de ilicitude, de culpabilidade ou de punibilidade; é razoável supor que a Fundaper, por meio de seu responsável, tinha consciência da ilicitude de sua conduta; era exigível da empresa, por meio de seu responsável, conduta diversa daquela que foi adotada, qual seja, a de apresentar documentação comprobatória apta a demonstrar o nexo de causalidade das despesas com o Plano de Trabalho;
e) Dispositivos violados: Constituição da República Federativa do Brasil (CRFB) , arts. 37, caput, e 70, parágrafo único; Decreto-Lei 200/1967, art. 93; Lei 8.443/1992, art. 8º; Instrução Normativa STN 1/1997, arts. 28 a 31, em especial, o art. 30, caput; Portaria Interministerial MPDG/MF/CGU 424/2016 (art. 70, § 1º, inc. II, alínea "c") ; e Convênio CV MDA 26/2003 (peça 16) , Cláusula Décima Quarta, alínea "d" e "e";
 (...) 
8. Para subsidiar a resposta, segue anexa cópia da peça 141 do processo em epígrafe 
13.	Com as devidas vênias aos exames procedidos, noto a existência de equívocos na análise preliminar da unidade técnica e nos ofícios de citação, a prejudicar a compreensão das responsáveis acerca das irregularidades a elas atribuídas e, em consequência, a produção das respectivas alegações de defesa, em ofensa ao princípio do contraditório e da ampla defesa.
14.	Ao interpretar os pareceres exarados na instância interna da tomada de contas especial quanto às irregularidades originalmente levantadas, a unidade técnica (peça 141, cópia encaminhada às responsáveis para subsidiar as respostas) mesclou informações das irregularidades "1. Incompatibilidade nas informações prestadas na Relação de Pagamentos - Anexo V" e "10. Execução de despesas não previstas no Plano de Trabalho aprovado". Provavelmente induzida pelo não acatamento inicial das justificativas da convenente acerca da irregularidade 1 ("Incompatibilidade nas informações...") , a unidade, conforme trecho da instrução reproduzido no item 10 acima, embora tenha indicado para a irregularidade o título "Realização de despesas não previstas no Plano de Trabalho, no valor histórico de R$ 34.374,66", elencou uma série de "Divergências na Relação de Pagamentos", que, na realidade, estão associadas à "Incompatibilidade nas informações prestadas na Relação de Pagamentos".
15.	Ocorre que, por meio do Parecer Nº 11/2018/CPCCONV/CGCONV/SPG, da Sead - Parecer Financeiro da Prestação de Contas Final do Convênio 26/2003 (peça 15) , a irregularidade "1. Incompatibilidade nas informações prestadas na Relação de Pagamentos - Anexo V" foi considerada saneada (destaques inseridos) :
2.2. Em análise à prestação de contas final apresentada, foram verificadas as seguintes inconsistências apontadas na Nota Técnica nº 052/2013 de 14/1/2013, pág. 25-38 do Vol. LV (0036475) , sendo respondido por meio do Ofício nº 004/2014-FUNDAPER de 21/02/2014, pág. 127 do Vol. LV (0036475) à 55 do Volume LVIII (0036479) :
a) Incompatibilidade nas informações prestadas na relação de pagamentos, anexo V, sendo solicitado reenviar a relação de pagamentos consolidada.
A entidade apresentou nova relação de pagamento, atendendo à solicitação;
16.	O mesmo Parecer Financeiro apresentou registro específico acerca das despesas não previstas no plano de trabalho, associadas predominantemente a gastos com manutenção de veículos, cuja soma alcançou o montante de R$ 34.376,66 mencionado na citação:
2.2. Em análise à prestação de contas final apresentada, foram verificadas as seguintes inconsistências (...) :
j) Justificar as despesas executadas com gastos não previstos no plano de trabalho, conforme planilha abaixo:
	CREDOR
	DESPESA
	PÁGINA
	ITEM DA REL. DE PG.
	VALOR

	MC Rodrigues Comércio
	Manutenção de veículo
	746
	98
	R$ 158,00

	Barauto Pneus
	Manutenção de veículo
	747
	99
	R$ 656,00

	 (...) 
	 (...) 
	 (...) 
	 (...) 
	 (...) 

	Vera Celita Paulo
	Manutenção de veículo
	10971
		R$ 193,00

	TOTAL
	R$ 34.374,66

A entidade apresentou justificativa e solicitou reanálise da área técnica finalística do MDA.
 (...) 
3. OCORRÊNCIA DE DANO AO ERÁRIO
3.1. Após análise financeira apresentada, conclui-se que ficou caracterizado o dano ao Erário de R$ 73.644,75 (...) , em irregularidade na execução financeira do convênio, cuja solicitação de recolhimentos dos valores não foi atendida, sendo:
a) (...) ;
b) Realização de despesas não previstas no Plano de Trabalho, no valor histórico de R$ 34.374,66 (...) ;
17.	Não se identifica na instrução da unidade técnica (peça 141) ou nos ofícios de citação qualquer menção que esclareça de forma minimamente clara a que se refere a despesa de R$ 34.374,66, sua composição ou detalhamento, ou mesmo o fundamento pelo qual as despesas executadas não foram acolhidas. Apenas a título exemplificativo, constam dos autos diversas outras despesas com combustíveis e lubrificantes, associadas aos deslocamentos para visitas, que foram acolhidas.
18.	A propósito, verifico que não constam das alegações de defesa apresentadas (peças 148 e 149) , argumentos específicos voltados a justificar ou esclarecer tais despesas.
19.	Outro equívoco nas citações está associado à constatação de "realização de despesas com aquisição de passagens aéreas não comprovadas e não relacionadas com o objeto do convênio", a qual não figurou expressamente como irregularidade autônoma na citação, mas tão somente como parte da conduta da Irregularidade 1 - impugnação de despesas, cujo valor histórico mencionou somente a constatação abordada nos itens anteriores (R$ 34.374,66) :
Irregularidade 1: impugnação de despesas (realização de despesas não previstas no Plano de Trabalho) , no valor histórico de R$ 34.374,66;
Conduta: realizou despesas não previstas no Plano de Trabalho, no valor histórico de R$ 34.374,66, e realizou despesas com aquisição de passagens aéreas não comprovadas e não relacionadas com o objeto do convênio, adquiridas junto à empresa Agência de Viagens Universal, no valor histórico de R$ 7.050,05;
20.	Dessa forma, a despeito de não haver qualquer alegação expressa das responsáveis contestando a situação, verifico que essa confusão com a descrição e a caracterização de irregularidades conduz a prejuízo aos princípios da ampla defesa e do contraditório nas citações realizadas nos autos. De toda sorte, considerando que os fatos remontam aos exercícios de 2003 a 2005, decorridos 15 anos, é possível admitir que as responsáveis terão dificuldades em levantar informações a subsidiar sua defesa. Receio, portante, ser contraproducente a realização de novas citações.
21.	A par dos aspectos que acabo de abordar, verifico que o valor das impugnações propostas na constituição desta tomada de contas especial, expurgada a parcela referente à ausência de aplicação no mercado financeiro, alcança montante (R$ 41.424,71) que representa pouco mais de 4% do valor total de recursos federais repassados (R$ 966.450,00) .
22.	Além disso, é pertinente registrar que, sem a pretensão de desconsiderar as irregularidades constatadas, consta do Parecer Financeiro da Prestação de Contas Final informação de que "o parecer técnico quanto à execução física do objeto do convênio, a cargo da Subsecretaria de Agricultura Familiar - SAF, exarado em 17/1/2006 (...) , concluiu que o objeto pactuado no convênio foi plenamente atingido". 
23.	A responsável Ellen Silva, inclusive, argumenta que "o objeto do convênio foi totalmente cumprido, citando que este fato é corroborado por relatórios do TCU acerca da ausência de desvio de verbas, e que as irregularidades se atrelam não a locupletamento, mas a meras questões de gestão", conforme relatado pela unidade técnica (peça 154) . O argumento foi contestado pela SecexTCE, que afirmou não haver comprovação de que parte dos recursos para a consecução de sua totalidade era de despesas previstas do Plano de Trabalho, "ante a diversas divergências na relação de pagamentos".
24.	Considerando que tais divergências na relação de pagamentos foram sanadas, conforme abordado no item 15 deste Voto, bem como que as despesas de manutenção em questão figuram em notas fiscais apresentadas em prestação de contas (peças 30 a 128) , várias delas associadas a placas de veículos para os quais foram apresentadas despesas com combustível e lubrificantes (acatadas pela concedente) , avalio que as circunstâncias do caso devem ser ponderadas. Ainda que não haja autorização expressa para realização de despesas com a manutenção dos veículos utilizados nas visitas, não parece razoável impor o julgamento pela irregularidade destas contas especiais, como proposto pelos pareceres nos presentes autos. 
25.	Desse modo, face às ponderações que apresentei acima, avalio que o encaminhamento mais apropriado para a presente tomada de contas especial, no contexto atual, é o julgamento pela regularidade com ressalvas.
26.	Ante o exposto, com as devidas vênias por dissentir da unidade técnica e do MPTCU, VOTO por que seja adotado o Acórdão que ora submeto à apreciação deste Colegiado.
TCU, Sala das Sessões Ministro Luciano Brandão Alves de Souza, em 11 de agosto de 2020.
RAIMUNDO CARREIRO 
Relator